臺灣屏東地方法院刑事判決　　　　　　　　　　　　　九十一年度訴字第九一九號
　　公　訴　人　臺灣屏東地方法院檢察署檢察官
　　被　　　告　乙○○
　　選任辯護人　陳炯雲律師
右列被告因偽造文書等案件，經檢察官提起公訴（八十九年度偵續字第六四號），本
院判決如左：
    主  文
乙○○無罪。
    理  由
一、本件公訴意旨略以：被告乙○○於民國八十六年間，擔任屏東縣東港信用合作社
    （以下簡稱東信社，現改制為臺灣銀行甲○○○）之襄理（現為臺灣銀行甲○○○業務員），與郭廷才、丙○○、許梅英（更名丁○○，以上三人已另案起訴）
    基於行使偽造私文書之犯意聯絡，明知己○○為郭廷才、丙○○隱匿及掩飾挪用
    基金之人頭戶，竟於八十六年七月二十三日，由丙○○持偽造之己○○印鑑，偽
    填己○○向東信社借貸新台幣（下同）一千二百萬元及黃惜蘭為連帶保證人之擔
    保借款書、授信約定書及擔保放款收據，再由知情之承辦人員許梅英及審核放款
    之乙○○予以核章，藉以掩飾郭廷才等人之前挪用東信社資金之帳目，因認被告
    涉有刑法第二百十六條、第二百十條之行使偽造私文書罪嫌，及同法第三百四十
    二條之背信罪嫌等語。
二、訊據被告乙○○堅決否認有公訴人所指犯行，辯稱：告訴人於八十二年第一次來
    貸款時，我至台北接受第十三期信用合作社中級幹部訓練，受訓回來後才看到電
    腦列印之放貸申請書，不知告訴人為人頭戶；八十三年間東港信合社將告訴人授
    信額度調高為一千二百萬元，並二次貸款以借新還舊時，被告並非承辦人員；而
    本案所謂八十六年五月二十三日貸款案，實因前開八十三年間之貸款即將到期，
    所為借新還舊的行為，而當時該筆貸款繳息正常，又未與告訴人接觸，才會在擔
    保借款申請書上核章，況本件告訴人與臺灣銀行（即改制後之之東港信合社）間
    就該筆一千二百萬元之貸款業經臺灣高等法院高雄分院判決認定為告訴人自行借
    貸確定，既然該筆貸款為告訴人自行借貸，被告自無所謂偽造擔保借款書行為可
    言等語。
三、按犯罪事實應依證據認定之，無證據不得認定其犯罪事實。又不能證明被告犯罪
    者，應諭知無罪之判決，刑事訴訟法第一百五十四條第二項、第三百零一條第一
    項分別定有明文。又認定不利於被告之事實，須依積極證據，苟積極證據不足為
    不利於被告事實之認定時，即應為有利於被告之認定，更不必有何有利之證據（
    最高法院三十年上字第八一六號判例參照）。再告訴人之告訴，本以使被告受刑
    事追訴為目的，故其陳述是否與事實相符，自應調查其他證據，以資審認，苟其
    所為攻擊之詞，尚有瑕疵，則在此瑕疵未予究明以前，即不能遽採為斷罪之基礎
    （最高法院六十九年台上字第一五三一號判決參照）。公訴人認被告乙○○涉有
    前開犯行，無非係以告訴人己○○之指述，及本院八十九年度重訴字第二二六號
    清償借款訴訟中，法官將告訴人當庭書寫之姓名，連同上述借款申請書及印鑑卡
    之簽名，送憲兵司令部刑事鑑識中心鑑定，結果認為告訴人於東港信合社之借據
    、授信約定書等之簽名非其所為，證人丙○○亦證稱告訴人之帳號為人頭帳戶等
    為主要論據。
四、經查：
  (一)本件告訴人己○○與其妻涂秀惠、謝奉鐘、謝林秋麗、林芳隆、陳怡利、潘恆旭
    、潘佳芳等八人，於八十二年八月十一日，以黃惜蘭為連帶保證人，向東港鎮信
    用合作社（後改制為臺灣銀行甲○○○，下稱東信社）各借款七百萬元，共計五
    千六百萬元，該筆七百萬元款項於八十二年八月十七日放款撥入告訴人己○○名
    義開設之０三三八一一號帳戶，旋即於當日將金額全數轉帳提出，嗣後因東信社
    將社員受信額度調高為一千二百萬元，告訴人己○○與謝奉鐘、潘恆旭、潘佳芳
    及林芳隆等五人，乃於八十三年五月二十三日以黃惜蘭為連帶保證人，以借新償
    舊之方式，各向東港信合社借款一千二百萬元（其中林芳隆為八百萬元），共計
    仍為五千六百萬元，約定清償期為三年，八十六年七月二十三日因到期未清償，
    再以黃惜蘭為連帶保證人，簽立擔保放款借據，向東港信合社借款一千二百萬元
    ，直接以放款轉期方式辦理展期等情，有八十二年間之借款申請書（見八十九年
    度偵續字第六四號第一四一頁至一四五頁）、八十三年間之貸款申請書（見本院
    卷第六九頁）、八十六年六月二十日貸款申請書、授信約定書（見八十九年度偵
    字第二二０三號卷宗）、擔保放款借據、放款對帳單等在卷可稽。
  (二)告訴人己○○雖一再指稱其並未向東港信合社借貸一千二百萬元，八十六年六月
    二十日之授信約定書、借款申請書及同年七月二十三日之擔保放款借據上借款人
    「己○○」簽名均為其所為，而係被告與郭廷才、丙○○共同偽造云云，然上開
    擔保放款借據上借款人「己○○」之簽名，及授信約定書上對保簽章人欄內「己○○」之簽名，經臺灣高等法院高雄分院民事庭（該院九十年度重上訴字第九九
    號，即臺灣銀行對告訴人己○○所提民事訴訟）檢具告訴人親自於多處之簽名筆
    跡，送法務部調查局鑑定結果，認為「與己○○於九十二年六月三日在該院準
    備程序當庭書寫之簽名、己○○在台灣省自來水公司第七區管理處鳳山給水廠
    簽、到退簿上之簽名、己○○在保證責任屏東縣東港鎮信用合作社第二十屆社
    員代表選舉選務人員簽到簿上之簽名、己○○八十二年十二月十二日在台灣省
    自來水股份有限公司第七區管理處鳳山給水廠巡邏水源地責任區紀錄表上之簽名
    、己○○於八十年元月十三日淨水場水質監視養魚狀況紀錄表上之簽名等筆跡
    特徵極相似，研判其簽名高度可能出於同一人手筆等情，有該局九十二年七月九
    日調科貳字第０九二００二二三四三０號鑑定通知書附卷（本院卷(一)第一０七至
    一０九頁）可稽。徵之法務部調查局乃職司鑑定機構，其依專業知識就上開簽名
    所為鑑定，應屬可採。
  (三)公訴人雖以憲兵司令部刑事鑑識中心鑑驗通知書，主張該鑑定結果係認放款借據
    及授信約定書與印鑑登記申請書、印鑑卡（含東港信合社印鑑卡）上「己○○」
    簽名字跡間之個性、慣性及特徵均不相符（即非己○○所簽）云云，惟該次鑑定
    係比對「印鑑登記申請書、印鑑卡」，而告訴人己○○在東港信合社開戶留存之
    印鑑卡共有三份，其於臺灣高等法院高雄分院民事庭僅承認其一之印鑑卡為真正
    ，對於另二紙印鑑卡則否認其真正，則無從得知該鑑識中心鑑定上開借據及授信
    約定書上「己○○」之簽名筆跡，所比對之「印鑑卡」是否屬己○○所認真正之
    「印鑑卡」，或是其他二紙「印鑑卡」，是以憲兵司令部鑑識中心上開鑑定結果
    ，尚難逕採為認定依據。
  (四)另證人丙○○於臺灣高等法院高雄分院民事庭作證時，證述「（問：00000
    00號帳戶之印鑑卡是你承辦？）是的，當初是己○○拿身分證、印章給我說戊○○要開戶用的，叫我幫忙開戶，這張印鑑卡是我幫他寫的。戊○○當時要借錢
    ，但是借款額度有限制，所以找己○○當人頭來借錢，日子過久了，我印象中，
    己○○有拿東西給我，身分證是一定有拿給我，印章我不知道是戊○○或是己○○拿給我的。」、「戊○○要借錢，是找人頭貸款，貸到的錢是我幫他匯過去給
    他指定的帳戶」、「當時八十二年間開完戶後，己○○的存摺與印章都放在我那
    裡保管，我就填寫取款條及蓋章，取款後就可以直接按照戊○○的指示匯款或轉
    帳到他指定的帳戶」、「（問：己○○八十二年辦開戶開始是借多少？）好像六
    、七百萬元」、「（己○○）另外開戶（指開立上開0000000號帳戶）是
    為戊○○借款」等語（見本院卷(一)第一四五頁）；及於檢察官偵訊時證稱：「（
    己○○）應該認識戊○○，而黃惜蘭是戊○○的朋友，己○○因戊○○關係認識
    黃惜蘭，戊○○是台北人，他與己○○是好朋友。」、「（問：己○○在八十二
    年間向東港信用合作社借貸七百萬元，他本人是否知情？）他完全知情，在對保
    時，己○○也有去東港信用合作社。」、「（問：八十二年間己○○借的七百萬
    元，錢去途？）錢有由戊○○匯到台北去．．．己○○應該沒有拿到此筆錢，．
    ．借七百萬元，己○○均知情。他有把他名字借予他人使用，不能他沒有拿到款
    項就推說不知情，此筆借款利息均是戊○○代付的，他二人以前在東港時幾乎每
    天見面．．．」、「問：己○○在八十六年向東港信用合作社續貸一千二百萬元
    錢也是戊○○拿走？）該筆錢都沒領出去，此筆借款是借新償舊，在八十二年間
    己○○的太太也有一起借款，把她的額度降低，降低部分撥入己○○帳戶內，總
    金額部分並沒有增減，只是帳戶上變更而已，．．」、「（以上所述）實在，我
    願意為我所做的事負責，但不是我應負責的事，我不負責，己○○既願意當人頭
    ，就應該負責任，．．」等語。（見八十九年度偵續字第六四號卷宗第七五頁反
    面、第九二頁）。證人許建富亦於偵查中證述：「（問：八十二年八月十七日在
    己○○住處，你是否去他那裡對保？）是，我有去他家對保，且他太太涂秀惠也
    有借」、「（問：該筆借款是由何人主辦？）是我」、「（問：你真的有去對保
    ？）有，且我也有去台北與黃惜蘭對保，是在台北松江路辦的，我還記得松江路
    上有龍普大飯店」等語（見八十九年度偵字第二二０三號卷宗第四五至四六頁）
    。證人丁○○（即許梅英）於偵查中及臺灣高等法院高雄分院民事庭審理時均證
    述「己○○有在八十六年六月二十日授信約定書上對保簽名，並於八十六年七月
    二十三日擔保放款借據上簽名」、「（八十六年間對保單）是我拿到他（指己○○）家對保的。．．．本人簽名是他（指己○○）簽的，我可以確定。」等語（
    見八十九年度偵續字第六四號卷宗第一二九頁）。由上開證人所證情節，並參諸
    告訴人己○○於偵查中自承：「（問：你太太涂秀惠的部分，現在如何處理？）
    她的部分已經有人還錢了。」等語（見八十九年度偵字第二二０三號卷宗第四五
    頁反面），益證告訴人己○○有同意提供其名義向東港信合社借款，並於八十六
    年六月二十日及同年七月二十三日親自簽立授信約定書、擔保放款借據，。
五、綜上所述，己○○既有於八十六年六月二十日及同年七月二十三日分別簽立授信
    約定書、擔保放款借據，被告被訴偽造私文書及背信罪嫌自難成立，此外，復查
    無其他具體事證足認被告有公訴人所指之上開犯行，被告之犯罪不能證明，自應
    為無罪之諭知。
據上論斷，應依刑事訴訟法第三百零一條第一項判決如主文。
本案經檢察官蔡榮龍到庭執行職務。
中      華      民      國    九十三    年      三      月     十七     日
                                      臺灣屏東地方法院刑事第四庭
                                          審判長法  官簡志瑩
                                                法  官王以齊
                                                法  官陳姵君
右正本證明與原本無異。
如不服本判決應於收受本判決送達後十日內向本院提出上訴書狀，其未敘述上訴理由
者，並得於提起上訴後十日內向本院補提理由書狀（均須按他造當事人之人數附繕本
 ）「切勿逕送上級法院」
                                         書記官   許倬維
中      華      民      國    九十三    年      三      月     十七     日
